【裁判字號】    90,上易,3268
【裁判日期】    901012
【裁判案由】    農會法
【裁判全文】
臺灣高等法院刑事判決                            九十年度上易字第三二六八號
    上  訴  人  臺灣宜蘭地方法院檢察署檢察官
    被      告  乙○○
    選任辯護人  林國漳
右上訴人因被告違反農會法案件，不服臺灣宜蘭地方法院九十年度易字第二八九號，
中華民國九十年六月七日第一審判決（起訴案號：臺灣宜蘭地方法院檢察署九十年度
偵字第一三三０號），提起上訴，本院判決如左：
    主  文
上訴駁回。
    理  由
一、本案經本院審理結果，認第一審判決以不能證明被告乙○○犯罪，對被告乙○○
    為無罪之諭知，核無不當，應予維持，並引用第一審判決書記載之證據及理由（
    如附件原審判決書關於被告乙○○部分）。
二、檢察官上訴意旨略以：被告於偵查中即自承「我請他（即趙焰楠）「弄幾張選票
    給我」，則主觀上即有賄選之不確定故意，應改判有罪云云。
三、經查：被告乙○○雖於檢察官偵查時自承「我只是請他弄幾張選票給我（台語）
    」、「因為沒有競選，只是票數高一點比較有面子」等語（見九十年度選他字第
    四號卷第四一頁背面）。此固與另同案被告趙焰楠所陳：「：：：前幾天他去找
    我要我幫他的忙，不要票太少太難看：：：」等語（見九十年度選他字第四號卷
    第四０頁）相符。雖被告乙○○與同案趙焰楠有談及幫忙助選等情，然候選人委
    請友人幫忙找街坊鄰居拉票，亦屬社會常情。然在同額競選情況下，並無積極證
    據足認被告乙○○稱「我只是請他『弄』幾張選票給我」（閩南話）即推論被告
    乙○○有向另同案被告趙焰楠要求去買票。此如同有父送子出國讀書時，勉勵其
    子要『弄』個博士回來，遽推論父要其子『買』個博士學位。參以，檢察官於接
    到檢舉電話後旋即指揮警調單位對於乙○○住宅於九十年二月十四日上午十一時
    四十分進行搜索，而並未於被告乙○○家中查獲任何有關賄選之文件，僅查獲之
    MILDSEVEN牌香菸三條、峰牌香菸二條、新樂園香菸一條、MARLBORO牌香菸一條
    （見九十年度選他字第四號卷第二七頁）。此與警調於同（十四）日上午十一時
    三十八分進行搜索郭阿後住宅，未查獲任何扣押物。而警調於同（十四）日下午
    十六時十分搜索同案被告趙焰楠住宅，則查獲白色包裝長壽牌香菸一條（剩下九
    包）。三者搜索獲得之扣押物情形均不相同。衡情被告乙○○若係有計畫與同案
    被告趙焰楠為賄選行動，應尚有大批白色包裝長壽牌香菸存放以供賄選之用。而
    被告乙○○中家中所查獲之MILDSEVEN牌香菸三條、峰牌香菸二條、新樂園香菸
    一條、MARLBORO牌香菸一條，亦無證據顯示與買票有何關連性，是難據此為被告
    乙○○有買票行為。此外，復查無其他積極證據，足認被告乙○○有何公訴人所
    指之犯行，不能證明被告乙○○犯罪。基於證據裁判主義及無辜推定原則，自應
    諭知無罪之判決，以免冤抑。
四、原判決以不能證明被告乙○○犯罪而為無罪之諭知，並無不合，檢察官上訴意旨
    仍執前詞指摘原判決無罪不當，為無理由，應予駁回。
據上論斷，應依刑事訴訟法第三百七十三條、第三百六十八條，判決如主文。
本案經檢察官張啟彬到庭執行職務。
中      華      民      國    九十      年      十      月     十一     日
                                臺灣高等法院刑事第廿四庭
                                    審判長法  官  陳  貽  男
                                          法  官  陳  憲  裕
                                          法  官  王  炳  梁
右正本證明與原本無異。
不得上訴。
                                          書記官  潘  大  鵬
中      華      民      國     九十     年      十    月       十二     日
附件：
臺灣宜蘭地方法院刑事判決                            九十年度易字第二八九號
    公  訴  人  臺灣宜蘭地方法院檢察署檢察官
    被      告  趙焰楠  男六十一歲（民國○○○年○○月○○日生）
                        住宜蘭縣五結鄉○○○路二十號
                        身分證統一編號：Ｇ一六八七四八八號
                邱阿後  男六十八歲（民國○○○年○○月○○○日生）
                        住宜蘭縣五結鄉○○○路七十八號
                        身分證統一編號：Ｇ一六七二三七號
                乙○○  男七十一歲（民國○○年○月○○○日生）
                        住宜蘭縣五結鄉○○路一０七號
                        身分證統一編號：Ｇ一六一三四六號
    共      同
    選任辯護人  林國漳律師
右列被告因違反農會法案件，經檢察官提起公訴（九十年度偵字第一三三０號），本
院判決如左：
    主  文
趙焰楠、邱阿後共同連續農會之選舉，對於有選舉權之人，行求財物，而約其選舉權
為一定之行使，各處有期徒刑伍月，如易科罰金均以參佰元折算壹日。均緩刑貳年。
扣案長壽牌香菸參條及「乙○○六號」字條壹張沒收。
乙○○無罪。
    事  實
一、趙焰楠於民國九十年二月間宜蘭縣五結鄉農會第十四屆會員代表選舉期間，因五
    結鄉農會錦眾農事小組選區候選人乙○○（涉違反農會法部分後述）曾於昔日趙
    焰楠競選村長時給予助選，而為幫乙○○拉票，遂與宜蘭縣五結鄉錦眾村十九鄰
    鄰長邱阿後共同基於對有選舉權之人行求財物，而約其選舉權為一定之行使之概
    括犯意聯絡與行為分擔，於同月十三日由趙焰楠自行購入長壽牌（白色包裝）香
    菸三條交付邱阿後，翌日由邱阿後持前述長壽牌香菸二條向前揭錦眾村大眾路八
    十之二號之有選舉權人即上揭農會會員周許阿愛住處，對周許阿愛表示是替乙○
    ○送煙來、幫乙○○催票、希望投給六號、不要讓乙○○得票率低太難看等語，
    又因周許阿愛不識字，而於紙條上記載「乙○○六號」予周許阿愛，並將香菸留
    下後旋又轉往隔壁有選舉權之農會會員周茂春家中，將所剩一條香菸欲送周茂春
    ，並告以相同之言，更表示隔日會再補送一條香菸等語，嗣因周許阿愛及周茂春
    均不願收受上揭香菸，而由周許阿愛之子甲○○，向台灣宜蘭地方法院檢察署檢
    察官提出檢舉，經檢察官指揮宜蘭縣調查站及宜蘭縣警察局羅東分局而循線查知
    上情，並扣得前述長壽牌（白色包裝）香菸三條及上揭「乙○○六號」字條一張
    。
二、案經台灣宜蘭地方法院檢察署檢察官自動檢舉偵辦。
    理  由
一、有罪部分：
（一）右揭事實，業據被告趙焰楠、邱阿後於檢察官偵查時均坦承被告趙焰楠有交付
      三條白長壽香煙予邱阿後，去向街坊鄰居催票，不要讓乙○○得票太低等情不
      諱，核與證人周許阿愛、周許阿愛之子甲○○及周茂春等人證述係被告邱阿後
      持香菸表明是為乙○○催票等語相符，並有被告邱阿後所書寫「乙○○六號」
      之字條一紙及長壽牌（白色包裝）香菸三條扣案足憑。而周許阿愛、周茂春係
      上開農會會員，為上述選舉具選舉權之人，亦有五結鄉農會通知二紙可稽。雖
      被告趙焰楠及邱阿後於本院審理時辯稱：是要比較熟的人幫忙，讓投票之出席
      率好一點，而未告知要投給何人云云，然被告趙焰楠於檢察官偵查時及本院審
      理時均已自承係為答謝乙○○以前幫其村長選舉，且被告邱阿後更以紙條記載
      「乙○○六號」予周許阿愛，衡情被告二人顯係為特定人而為上述行求賄選之
      行為，而與一般鼓勵民眾踴躍行使選舉權之宣傳者不同，更見被告二人有對於
      有選舉權之人，行求財物，而約其選舉權為一定之行使之犯行甚明，上揭所辯
      無非係事後避重就輕之言，並不足採。
（二）核被告趙焰楠、邱阿後二人所為，係犯農會法第四十七條之一第一項第二款之
      對於有選舉權之人，行求財物，而約其選舉權為一定之行使罪。雖公訴人認被
      告趙焰楠、邱阿後係犯農會法第四十七條之一第二項上之「交付」財物或不正
      利益，而約其選舉權為一定之行使罪，然所謂「交付」係「收受」賄賂之對應
      行為，故必對方已經收受，而後始有交付可言，至所謂「收受」，乃取得賄賂
      而加以保持或不予返還之意，如行賄之相對人拒絕收受，顯無收受之意思，則
      行賄人應僅成立行求賄賂罪，不能遽論以交付賄賂罪。惟此僅屬於行為階段之
      事實減縮，無庸變更檢察官起訴法條。又被告趙焰楠、邱阿後二人有犯意聯絡
      與行為分擔，為共同正犯。且先後二次犯行、時間緊接、所犯構成要件相同、
      顯係基於概括犯意為之，為連續犯，應依法論以一罪並加重其刑。爰審酌被告
      趙焰楠、邱阿後二人不思合法方式為他人助選、破壞選舉之公平性與社會風氣
      、惟念其等之智識程度、行求賄選對象非廣及犯罪後態度良好等一切情狀，各
      量處如主文所示之刑，並均諭知易科罰金之折算標準。末查，被告趙焰楠、邱
      阿後二人均未曾受有期徒刑以上刑之宣告，此有台灣高等法院檢察署刑案紀錄
      檢覆表可查，是被告趙焰楠、邱阿後二人經此偵審教訓當知警惕，應無再犯之
      虞，本院認前所宣告之刑，以暫不執行為適當，爰併均宣告緩刑二年，以啟自
      新。又扣案長壽牌香菸三條，為被告趙焰楠所購買，而前述「乙○○六號」一
      張為被告邱阿後所寫，亦據被告趙焰楠及邱阿後坦承在卷。而上揭扣案物雖均
      交予周許阿愛或周茂春，然該二人均無收受之意思，已據證人周許阿愛及周茂
      春證述屬實，是仍應認上揭扣案物尚分屬被告趙焰楠及邱阿後二人所有並供犯
      罪之用，而應依刑法第三十八條第一項第二款，宣告沒收。
二、無罪部分：
（一）公訴意旨略以：被告乙○○係宜蘭縣五結鄉農會第十四屆會員代表候選人，雖
      其所參選之五結鄉農會錦眾農事小組選區係屬同額競選，但為求高票當選竟與
      趙焰楠基於共同之犯意聯絡，由趙焰楠出面請與之具有共同犯意聯絡之五結鄉
      錦眾村十九鄰鄰長邱阿後，幫忙乙○○向居住該鄰而具有投票權之農會會員行
      賄買票，旋被告趙焰楠於民國九十年二月十三日交付六條白長壽香菸予邱阿後
      ，邱阿後隨即於翌日上午九時許，攜帶趙焰楠所提供之白長壽香菸三條，以其
      中二條香菸向居住宜蘭縣五結鄉○○村○○路八十之二號之選舉權人即農會會
      員周許阿愛賄選，並書寫「乙○○六號」之字條一張交付周許阿愛，而約周許
      阿愛投票予乙○○，嗣又轉往居住隔壁之農會會員周茂春家中，將剩餘之白長
      壽香煙一條交付周茂春，並向周茂春表明會再補送一條，而以前揭財物替乙○
      ○向周茂春買票，嗣因周許阿愛、周茂春不願收受該物而提出檢舉因而查知上
      情，因認被告乙○○涉有違反農會法第四十七條之一第一項第二款之罪嫌。
（二）犯罪事實應依證據認定之，無證據不得推定其犯罪事實。又不能證明被告犯罪
      ，應諭知無罪判決。刑事訴訟法第一百五十四條、第三百零一條第一項訂有明
      文。
（三）公訴人認被告乙○○涉有前述犯行，係以被告趙焰楠、邱阿後二人坦承由趙焰
      楠購買香菸轉託邱阿後向鄰居買票，核與證人周許阿愛、周茂春及甲○○指證
      情節相符。又被告乙○○為求拉高票數曾央求趙焰楠「弄幾張選票給他（台語
      ）」等情，則被告趙焰楠為償還乙○○先前幫其競選村長之人情，而購買香菸
      交由被告邱阿後出面幫乙○○賄選買票，身為候選人之乙○○焉有不知之理？
      參以，被告乙○○在警訊及檢察官初訊時，堅稱不認識被告趙焰楠及邱阿後二
      人，苟其事先不知趙焰楠、邱阿後替其賄選一事，則經查獲後，又何需隱瞞其
      與趙焰楠之關係而狡辯不識？為主要論據。訊據被告乙○○固不否認係要競選
      宜蘭縣五結鄉農會第十四屆會員代表，而在為登記競選前曾經託請被告趙焰楠
      幫忙，惟堅詞否認有何公訴人所指之犯行，辯稱：在登記參選後因為是同額競
      選，所以就沒有再請被告郭焰楠幫忙，被告郭焰楠買煙送人為其拉票，伊並不
      知情等語。
（四）惟查，同案被告趙焰楠於本院審理時供稱：「我有拿三條煙給邱阿後，我總共
      買四條，我給他時有跟他說讓投票出席率好一點，叫他去找比較好一點的朋友
      ，煙是我自己買的，我是要答謝他（指被告乙○○）幫忙我以前選村長，乙○
      ○並不知道這件事‧‧‧以前在未登記時，有說投票時請我幫忙找一些票源，
      後來登記後他就沒有再說，事實上是我自己主動想幫他的忙」等語，同案被告
      邱阿後亦於本院審理時供稱：「‧‧‧趙焰楠只有拿三條煙給我，他說這煙是
      他自己花錢買的」，再者，趙焰楠於檢察官時亦供陳：「‧‧‧（買煙的錢）
      錢是我自己的，郭某（指被告乙○○）要我幫忙，我就自己買煙送人」、「並
      沒有告訴他（指被告乙○○）」是就同案被告之供述言，實難證明被告乙○○
      與被告趙焰楠、邱阿後有共同行求賄選之犯意聯絡。又被告乙○○雖於檢察官
      偵查時自承「我只是請他弄幾張選票給我」、「因為沒有競選，只是票數高一
      點比較有面子」等語，核與被告趙焰楠所陳：「‧‧‧前幾天他去找我要我幫
      他的忙，不要票太少太難看‧‧‧」等語相符，雖被告乙○○與趙焰楠有談及
      幫忙助選等情，然候選人委請友人幫忙找街坊鄰居拉票，亦屬常情。實無積極
      證據足認被告乙○○有委請被告趙焰楠賄選之犯意聯絡，亦即被告乙○○有無
      與被告趙焰楠共同賄選抑或只是被告趙焰楠自己個人之行為均尚有合理可疑。
      實難以被告乙○○委請被告趙焰楠「弄幾張選票給他」等情，即推論被告乙○
      ○有與被告趙焰楠、邱阿後共同賄選之犯意聯絡。參以，檢察官於接到檢舉電
      話後旋即指揮檢調單位進行搜索，而並未於被告邱阿後、乙○○家中查獲任何
      有關賄選之文件或上述之白色包裝之長壽牌香菸，衡情被告乙○○若係有計畫
      與被告趙焰楠為賄選行動，衡情應尚有大批長壽牌香菸存放以為賄選之財物。
      而被告乙○○中家中所查獲之MILDSEVEN 牌香菸三條、峰牌香菸二條、新樂園
      香菸一條、MARLBORO牌香菸一條，亦無證據顯示與本案有何關連性，是亦難據
      此為被告乙○○論罪科刑之依據。既無證據足認被告乙○○前揭犯行，更無法
      以被告乙○○在警訊及檢察官初訊時，堅稱不認識被告趙焰楠及邱阿後二人，
      而隱瞞其與趙焰楠之關係等情，為擬制或推論被告乙○○前述犯行，此外復查
      無其他積極證據，足認被告乙○○有何公訴人所指之犯行，是被告乙○○上揭
      罪嫌尚有未足，自應為無罪之諭知。
據上論斷，應依刑事訴訟法第二百九十九條第一項前段、第三百零一條第一項、農會
法第四十七條之一第一項第二款、刑法第十一條前段、第二十八條、第五十六條、第
四十一條第一項、第三十八條第一項第二款、第七十四條第一款、罰金罰鍰提高標準
條例第二項，判決如主文。
本案經檢察官林慧到庭執行職務。
中    華    民    國      九十        年    六        月     七        日
                                  臺灣宜蘭地方法院刑事第二庭
                                      法  官  蔡  仁  昭
如不服本判決，應於判決送達後十日內，向本院提出上訴狀。（應附繕本）


司法院資訊處製作；財團法人民間司法改革基金會備份。
